【裁判字號】    94,訴,2606
【裁判日期】    951123
【裁判案由】    地價稅
【裁判全文】
臺北高等行政法院判決
                                     94年度訴字第02606號
                              .
原      告  宏普建設股份有限公司
代  表  人  甲○○
訴訟代理人  丁○○
被      告  臺北市稅捐稽徵處
代  表  人  乙○○（處長）
訴訟代理人  戊○○
            己○○
            庚○○
上列當事人間因地價稅事件，原告不服台北市政府中華民國94年
7月28日府訴字第09414102000號訴願決定，提起行政訴訟。本院
判決如下：
    主  文
原告之訴駁回。
訴訟費用由原告負擔。
    事  實
一、事實概要：
    緣原告所有臺北市○○區○○段3小段36之8及36之9 地號（
    以下簡稱系爭土地）（係於民國（以下同）92年3 月5 日分
    別自信義段3 小段36之1 及36之5 分割而出）2 筆土地，經
    被告機關信義分處按一般用地稅率課徵93年地價稅，合計新
    臺幣（以下同）13,142,602元。原告不服，提起復查，未獲
    變更，提起訴願遭決定駁回，遂提起本件行政訴訟。
二、兩造聲明：
    (一)原告未於言詞辯論期日到場，據其於準備程序期日到場及
      提出之書狀，聲明、陳述如下：
      原告聲明求為判決：1.訴願決定、原處分均撤銷。
                        2.訴訟費由被告負擔。
    (二)被告聲明求為判決：1.駁回原告之訴。
                        2.訴訟費用由原告負擔。
三、兩造之爭點：被告機關按一般用地稅率課徵系爭土地93年地
    價稅，合計13,142,602元，是否適法？
    (一)原告主張之理由：
      1.按土地稅法第6 條：「為發展經濟，促進土地利用，增
        進社會福利，對於國防、政府機關、公共設施、騎樓走
        廊…慈善公益事業及合理之自用住宅等所使用之土地，
        及重劃、墾荒、改良土地者，得予適當之減免，其減免
        標準及程序，由行政院定之。」平均地權條例第25條：
        「供國防、政府機關、公共設施、騎樓走廊、研究機構
        、教育、交通、水利、給水、鹽業、宗教、醫療、衛生
        、公私墓、慈善或公益事業等所使用之土地，及重劃、
        墾荒、改良土地者，其地價稅或田賦得予適當之減免；
        減免標準與程序，由行政院定之。」土地稅減免規則第
        9 條：「無償供公共使用之私有土地，經查明屬實者，
        在使用期間內，地價稅或田賦全免。但其屬建造房屋應
        保留之空地部分，不予免徵。」
      2.被告機關就所花費之成本顯不相當為不當之認定：依前
        揭土地稅減免規則第9 條規定，是如私有土地實際上無
        償供公眾使用，則在使用期間內土地之地價稅應全免，
        自無須探究土地所有權人因免徵地價稅所受之利益與無
        償供公眾使用之土地所達成發展經濟、增進社會福利所
        負之義務是否相當之情形。系爭土地目前規劃為親子同
        樂之主題活動空間，其上設置各種都市傢具、休憩設施
        ，包括景觀步道、健康步道、籃球場、溜冰場及兒童遊
        樂區，此由系爭土地現場照片及景觀配置圖即足證之（
        附證2 ），且系爭土地規劃為景觀公園並無償開放予公
        眾使用後，曾舉辦多項園遊會、表演活動及競賽活動，
        由此現場拍攝之照片亦可證之，足見系爭土地目前確實
        係無償開放供公眾使用，一般民眾休閒娛樂之場所，亦
        創造都市中（系爭土地位於信義計畫區內）更多之綠地
        環境而提昇台北市區之整體景觀，自已達到增進社會福
        利之情形。依原告於93年8月1日於系爭土地所拍攝之照
        片觀之，其系爭土地四週並無圍籬且所開放之休閒設施
        如籃球場、溜冰場提供予一般不特定公眾使用等已符合
        「供公共使用」之要件事實。而原處分僅以系爭土地有
        多處雜草叢生，牆垣傾圮，足見該土地並無可供公共使
        用之實質意義，被告機關無視前述事實，認定系爭土地
        實際使用未達發展經濟、促進土地利用、增進社會福利
        之立法目的，認為無可供公共使用之實質意義，顯然違
        反土地稅減免規則第4條規定。訴願決定僅以系爭土地
        有多處雜草叢生，即認系爭土地未達到增進社會福利及
        相當之經濟效益云云，不僅與事實不符，更與一般客觀
        價值判斷有違，原訴願決定，自應予以廢棄。
      3.原告將系爭土地規劃為綠地公園開放供公眾使用所花費
        之費用高達1 千萬以上，且每年就系爭土地預期預益之
        損失亦達2千8佰萬元，故就原告所受之利益與系爭土地
        因無償供公眾使用致原告所花費之成本而言，並無不相
        當之情形：查本件原處分以原告規劃系爭土地之設施費
        用為25萬元而原告因此免徵地價稅所受利益每年達13,1
        42,602元，故原告所受之利益及為供公眾使用達成之經
        濟效益相衡酌，顯有不相當之情形，顯與土地稅法第6
        條及平均地權條例第15條立法意旨有違云云，惟查，土
        地稅減免規則並無須衡酌原告之花費與所受利益及所達
        成之經濟效益，前已述及。再者，原告將系爭土地規劃
        為綠地公園之花費包括拆除圍籬、整地花費286 萬元、
        綠化植栽花費1千萬元，都市傢具休憩設施之興建花費1
        百萬元及每年之清潔管理維護費用216 萬元，此有原告
        提供予台北市政府都市發展局之系爭土地都市設計與土
        地使用開發使用審議審查報告書可稽，是原告之花費業
        已高達1 千萬元以上，且因系爭土地規劃為綠地公園，
        使原告原本得以將系爭土地作為收費停車場（按系爭土
        地於規劃前為一汽車拖吊場）之租金收入，每年即損失
        2 千8百萬元以上（以停車位2佰部計算，每天停車數8
        成，以8小時計算，每小時收費60元，每年即為28,032,
        000 元），則原告將系爭土地開發為無償供公眾使用之
        綠化公園之花費及所失利益每年達3 千萬元以上，與原
        告應納之地價稅13,142,602元相比較，不僅無不相當之
        情形，且原告仍有損失，則原處分以原告所受之利益與
        其所花費之成本及達成之經濟效益相較有不相當之情形
        ，顯與土地稅法第6 條及平均地權條例第15條立法意旨
        有違云云，不僅於法不符，亦悖於事實，應予以撤銷。
      4.是如私有土地實際上無償供公眾使用，則依上開規定，
        在使用期間內土地之地價稅應全免，自無須探究土地所
        有權人因免徵地價稅所受之利益與無償供公眾使用之無
        適法令處分。應視本系爭土地是否已達土地稅法第6 條
        所稱，達成發展經濟，促進土地利用，增進社會福利。
        系爭土地87年起即規劃為親子同樂之主題活動空間，其
        上設置各種都市傢具、休憩設施，包括景觀步道、健康
        步道、籃球場、溜冰場及兒童遊戲區等等如前所述，此
        由系爭土地現場照片及景觀配置圖即足證之，而未於此
        人潮擁擠處闢建停車場獲利，足見系爭土地已達促進土
        地利用，增進社會福利之社會利益。原處分僅以偶見系
        爭土地有雜草，即認系爭土地未達到增進社會福利及相
        當之經濟效益，不僅與事實不符，更與一般客觀價值判
        斷有違，且增加法律所無之限制，自應予以廢棄，並另
        為適法之處分。
      5.綜上所陳，被告機關所為否准原告93年度地價稅免稅申
        請案之復查決定於法不合，依法提起行政訴訟，請撤銷
        原處分及訴願決定，另為適法決定。
    (二)被告主張之理由：
      1.本案相同案件原告因申請免徵90年地價稅及發單課徵原
        告90、91、92年地價稅部分，經原告提起行政救濟，業
        經鈞院92年訴字第3357號及93年訴字第2868號判決駁回
        原告之訴在案，合先敘明。
      2.關於原告主張系爭土地係無償供公共使用乙節，按土地
        稅減免規則第9 條規定雖僅以私有土地（非建造房屋應
        保留之空地部分）無償供公共使用為其免徵地價稅之要
        件，然土地稅減免規則既係依土地稅法第6 條﹕「為發
        展經濟，促進土地利用，增進社會福利，對於國防、政
        府機關、公共設施、騎樓走廊、研究機構、教育、交通
        、水利、給水、鹽業、宗教、醫療、衛生、公私墓、慈
        善或公益事業及合理之自用住宅等所使用之土地，及重
        劃、墾荒、改良土地者，得予適當之減免；其減免標準
        及程序，由行政院定之。」及平均地權條例第25條：「
        供國防、政府機關、公共設施、騎樓走廊、研究機構、
        教育、交通、水利、給水、鹽業、宗教、醫療、衛生、
        公私墓、慈善或公益事業等所使用之土地，及重劃、墾
        荒、改良土地者，其地價稅或田賦得予適當之減免；減
        免標準與程序，由行政院定之。」規定訂定，於適用該
        減免規定時自仍應回歸土地稅法第6 條及平均地權條例
        第25條之基本精神，即須進一步審核系爭土地之使用是
        否達成發展經濟、促進土地利用、增進社會福利之目的
        ，就免徵地價稅所受利益及所負義務衡平考量，方屬恰
        當。是本案原告等所有系爭土地究否應有土地稅減免規
        則第9 條：「無償供公共使用之私有土地，經查明屬實
        者，在使用期間內，地價稅或田賦全免。但其屬建造房
        屋應保留之空地部分，不予免徵。」規定之適用？自應
        衡酌原告對於系爭土地無償供公眾使用之成本及對於達
        成發展經濟、增進社會福利所負之義務及免徵地價稅之
        利益是否相當。經查依答辯機關徵課資料，系爭土地93
        年地價稅計13,142,602元，而原告及大華公司於88年規
        劃系爭土地之設施費用則為 250,000元。則依上開資料
        以觀，倘以免徵原告等每年應納稅額約13,142,602元（
        以93年地價稅為例）所受之利益與系爭土地因無償供公
        共使用所花費之成本及原告等為供公眾使用達成相當經
        濟效益所應負之義務相衡酌，顯有不相當之情形，自難
        謂系爭土地符合土地稅減免規則之基本精神，亦難謂有
        該規則第9條之適用。
      3.原告主張將系爭土地規劃為公園綠地花費達千萬以上及
        原得以作為停車場收費達2800萬元各節，查原告雖主張
        系爭土地規劃成本達千萬元，惟原告並未提供憑證及帳
        冊供核，是原告空言主張，應不足採。另原告以預期作
        為停車場之收益2800萬元作為成本之一，惟查上開原告
        所稱停車場收益僅係土地使用之預期收入，並非系爭土
        地供公眾使用所直接發生之成本費用，原告之主張尚難
        採認。
      4.原告主張系爭土地規劃為親子同樂主題活動空間及景觀
        公園並無償開放予公眾使用各節，被告機關所屬信義分
        處曾於辦理相同案件於91年12月25日派員至現場勘查，
        發現系爭土地因疏於維護使多處土地雜草叢生，此有臺
        北市政府92年5月21日府訴字第09207506200號訴願決定
        書附卷可稽。又經該分處於93年8 月27日派員會同原告
        現場勘查結果，發現系爭土地地上數根鐵條破損高聳危
        險，地面雜草叢生，處處積水，且用鐵皮牆圍起，漆上
        建造房屋出售廣告，此有現場照片9 幀附卷可稽。原告
        所訴，應不足採。是原處分揆諸前揭法條規定並無不合
        ，臺北市政府訴願決定遞予維持亦無違誤，敬請續予維
        持。綜上論結，原告之訴應認為無理由。
    理  由
一、原告經合法通知，未於言詞辯論期日到場，核無行政訴訟法
    第218條準用民事訴訟法第386條各款所列情形，爰依被告之
    聲請，由其一造辯論而為判決。
二、按「為發展經濟，促進土地利用，增進社會福利，對於國防
    、政府機關、公共設施、騎樓走廊…慈善公益事業及合理之
    自用住宅等所使用之土地，及重劃、墾荒、改良土地者，得
    予適當之減免，其減免標準及程序，由行政院定之。」土地
    稅法第6條規定甚明：又「供國防、政府機關、公共設施、
    騎樓走廊、研究機構、教育、交通、水利、給水、鹽業、宗
    教、醫療、衛生、公私墓、慈善或公益事業等所使用之土地
    ，及重劃、墾荒、改良土地者，其地價稅或田賦得予適當之
    減免；減免標準與程序，由行政院定之。」平均地權條例第
    25條亦有明文；土地稅減免規則既係由上開二法律之授權訂
    定，則適用該規則時，自應審酌土地稅法第6條及平均地權
    條例第25條之規定意旨，作為解釋法律之依據。
三、次按「無償供公共使用之私有土地，經查明屬實者，在使用
    期間內，地價稅或田賦全免。但其屬建造房屋應保留之空地
    部分，不予免徵。」土地稅減免規則第9條規定甚明。惟所
    稱「無償供公共使用」之要件，於適用時自仍應回歸土地稅
    法第6條及平均地權條例第25條之基本精神，即須進一步審
    核系爭土地之使用是否達成發展經濟、促進土地利用、增進
    社會福利之目的為斷。土地稅減免規則第9條對無償供公共
    使用之私有土地，達到何種地步，可以在使用期間內，全免
    其地價稅或田賦，雖未作明文之規定，惟同規則第8條第3款
    規定，經事業主管機關核准設立，對外絕對公開，並不以營
    利為目的之私立公園及體育館場，其用地減徵百分之50；其
    為財團法人組織者減徵百分之70。是依此規定，倘事業經主
    管機關「核准設立」，對外絕對公開，並不以營利為目的之
    「私立公園」，亦僅能獲得「減徵」地價稅之優惠，而非全
    免，法令已有明文規定。
四、本件原告所有臺北市○○區○○段3小段36之8及36之9地號2
    筆土地，經被告機關信義分處按一般用地稅率課徵93年地價
    稅，合計13,142,602元。原告不服，提起復查，未獲變更，
    提起訴願，遭決定駁回，循序起訴意旨略以：依土地稅減免
    規則第9條規定，如私有土地實際上無償供公眾使用，則在
    使用期間內土地之地價稅應全免，自無須探究土地所有權人
    因免徵地價稅所受之利益與無償供公眾使用之土地所達成發
    展經濟、增進社會福利所負之義務是否相當之情形，系爭土
    地規劃為親子同樂之主題活動空間，其上設置各種都市傢具
    、休憩設施，包括景觀步道、健康步道、籃球場、溜冰場及
    兒童遊樂區，此由系爭土地現場照片及景觀配置圖即足證之
    ，確實係無償開放供公眾使用，一般民眾休閒娛樂之場所，
    亦創造都市中（系爭土地位於信義計畫區內）更多之綠地環
    境而提昇台北市區之整體景觀，自已達到增進社會福利之情
    形；原告將系爭土地規劃為綠地公園開放供公眾使用所花費
    之費用高達1千萬以上，且每年就系爭土地預期預益之損失
    亦達2 千8 百萬元，故就原告所受之利益與系爭土地因無償
    供公眾使用致原告所花費之成本而言，並無不相當之情形；
    原處分僅以偶見系爭土地有雜草，即認系爭土地未達到增進
    社會福利及相當之經濟效益，不僅與事實不符，更與一般客
    觀價值判斷有違，且增加法律所無之限制，自非合法云云。
五、本件被告機關按一般用地稅率課徵系爭土地93年地價稅，合
    計13,142,602元，原告主張系爭土地無償開放供公眾使用，
    應符合土地稅減免規則第9條免徵之規定；是本件爭點厥為
    系爭土地是否符合土地稅減免規則第9條之規定。查原告主
    張其所有系爭36之8及36之9地號土地，配合市府所推動空地
    未開發前，綠美化進行基地改建，設置簡易休閒設施之休閒
    公園，規劃為親子同樂主題活動空間及景觀公園並無償開放
    予公眾使用乙節；惟被告機關所屬信義分處承辦人丙○○於
    95年9 月19日到庭結證稱伊於93年8 月27日至系爭土地勘查
    ，當時伊騎機關繞現場一周，發現系爭土地已圍起來，且圍
    籬比人還高，無法進入系爭土地內查勘拍照，故只有站在訴
    外人大華公司的土地上往系爭土地方向拍照，並不是故意拍
    錯；且當時依照地籍圖比照現場的路標指示來認定原告所有
    土地，地號的認定並無問題；過了一段時間即10月份伊又去
    現場拍照，系爭土地圍鐵皮且其上有寫上「即將公開，宏普
    建設」的字樣等情（見本院95年9 月19日準備程序筆錄）；
    並有93年8 月及10月份拍攝之現場照片附本院卷內可稽；原
    告訴訟代理人亦陳明系爭土地圍起之鐵皮係原告公司與大華
    公司之分割線，故於鐵皮上打上「即將公開，宏普建設」之
    字體（見本院95年9 月19日準備程序筆錄）；準此，系爭土
    地於93年8 月份及10月份被告機關派員查勘時，已於四周設
    有阻隔圍籬，一般人已無法進入，是被告據以認定系爭土地
    與無償開放供公眾使用得予免徵之要件未合，遂按一般用地
    稅率課徵93年度地價稅，洵無不合。至原告固提出標示有93
    年8 月1 日之現場照片，主張系爭土地無償開放予民眾使用
    云云；惟依上所述，被告機關所屬信義分處承辦人丙○○於
    93年8 月27日及同年10月份兩度至現場查勘時，系爭土地四
    週已圍起鐵皮，無法進入，是尚難以原告提出之照片，即謂
    原告所有系爭土地於93年度符合土地稅減免規則第9 條免徵
    之規定。
六、末查原告主張將系爭土地規劃為公園綠地使用，縱認屬實，
    惟參諸上揭說明，土地稅減免規則第8條第3款規定，經事業
    主管機關核准設立，對外絕對公開，並不以營利為目的之私
    立公園及體育館場，其用地減徵百分之50；其為財團法人組
    織者減徵百分之70；則經主管機關核准設立，對外絕對公開
    ，並不以營利為目的之「私立公園」，亦僅能獲得「減徵」
    地價稅之優惠，尚無法適用同規則第9條全部免徵之規定；
    舉重明輕，何況原告所有系爭土地並「未經」主管機關「核
    准設立」對外絕對公開之「私立公園」，自非屬已達「發展
    經濟，促進土地利用，增進社會福利，對於國防、政府機關
    、公共設施、騎樓走廊、研究機構、教育、交通、水利、給
    水、鹽業、宗教、醫療、衛生、公私墓、慈善或公益事業及
    合理之自用住宅等所使用之土地，及重劃、墾荒、改良土地
    」而能獲得地價稅全免優惠之條件，核與土地稅減免規則第
    9 條免徵之規定未符。
七、綜上所述，原告起訴論旨，並非可採。被告機關認系爭土地
    未符合土地稅減免規則第9條免徵地價稅之要件，乃按一般
    用地稅率課徵系爭土地93年地價稅計13,142,602元，並無違
    誤，復查及訴願決定，遞予維持，亦無不合，原告訴請撤銷
    ，為無理由，應予駁回。
八、兩造其餘主張陳述，於判決結果不生影響，無庸一一論列，
    併予敘明。
據上論結，本件原告之訴為無理由，爰依行政訴訟法第98條第3
項前段、第218 條、民事訴訟法第385 條第1 項前段、判決如主
文。
中    華    民    國    95    年    11    月    23    日
                  第六庭審判長法  官   吳慧娟
                              法  官   曹瑞卿
                              法  官   許瑞助
上為正本係照原本作成。
如不服本判決，應於送達後20日內，向本院提出上訴狀並表明上
訴理由，如於本判決宣示後送達前提起上訴者，應於判決送達後
20日內補提上訴理由書（須按他造人數附繕本）。
中    華    民    國    95    年    11    月    23    日
                              書記官   吳芳靜


司法院資訊處製作；財團法人民間司法改革基金會備份。
